【裁判字號】    89,判,1688
【裁判日期】    890526
【裁判案由】    新型專利舉發
【裁判全文】
行  政  法  院  判  決                          八十九年度判字第一六八八號
     原      告  甲○○  住臺.
                 乙○○
     被      告  經濟部智慧財產局（承受原經濟部中央標準局業務）
右當事人間因新型專利舉發事件，原告不服行政院中華民國八十七年六月三十日台八
十七訴字三二七一六號再訴願決定，提起行政訴訟。本院判決如左︰
    主  文
原告之訴駁回。
    事   實
緣本件關係人宋素如於七十六年一月九日以其「洩載閥」向被告申請新型專利，經被
告編為第00000000號審查、再審查，准予專利，於公告期滿審查確定後，發
給新型第六九六二九號專利證書。嗣原告等以本案於申請前已見於刊物，有相同之新
型核准在先，係運用申請前習用之技術、知識，顯而易知，未能增進功效，有違核准
專利時專利法第九十五條、第九十六條第一款、第二款及第五款之規定云云，檢具申
請在先之第0000000號「安全閥自動洩壓裝置」、第00000000號「安
全閥自動洩壓裝置」、第00000000號「高壓動力噴霧機之自動洩壓裝置」（
以下分別稱引證一、二、三）專利公告影本，對之提出舉發。經被告審查，為本案舉
發成立，應撤銷其專利權之審定。關係人提起訴願，經經濟部以經（八六）訴字第八
六六○五六一七號訴願決定，將原處分撤銷。被告重為審定，為本案舉發不成立之審
定，發給（八六）台專（判）○五○二○字第一一九一三九號專利舉發審定書。原告
等不服，循序提起訴願、再訴願，遞遭決定駁回，遂提起行政訴訟，茲摘兩造訴辯
意旨如次：
原告起訴意旨及補充理由略以：
一、經濟部於八十六年二月五日已認同被舉發案之全部結構已被引證一、二、三所揭
    露，「可見對洩壓閥而言，本案係依習知結構為基礎之改良，並非全新技術，而
    其梭體延伸端之斜錐與錐體上宣洩槽設計亦為習知技術」，已為原處分書載明在
    案。經濟部於八十六年二月五日又認為「被舉發案之活塞（11）右方並沒有設置
    彈簧，而舉發各引證案之活塞下方則均設有彈簧」，而認定被舉發案「仍」具有
    新穎性及進步性。舉發引證三（第00000000號專利案）之第四圖中，顯
    示在活塞（52）的右方與被舉發案一樣，也並未設置彈簧，如引證三之專利說明
    書第六頁第六行至第九行所述：「俟噴鎗關閉後，第二排水汽缸室（50）內部之
    水無法宣洩，．．．於是第二排水汽缸室（50）內部高壓之水乃會推動該活塞（
    52）向左移轉．．．」，很顯然地，該引證三之活塞（52）向左移動完全是靠高
    壓之水的推力，與引證一（第0000000號專利號）之滑移總成（1） 後端
    受一個較低彈力常數之彈簧（17）頂住之設計不同，但是如訴願書附件三所示，
    卻與被舉發案之活塞（17）右方未設置彈簧的設計完全相同，而該引證三之公告
    日為七十四年六月七日，比被舉發案之申請日早一年半之久，所以，被舉發案之
    活塞右方未設彈簧之設計「在申請前已見於刊物」。
二、引證三之第二汽缸室（50）的右側亦設有單向閥（31B）及出水口（51） 對應於
    被舉發案之單向閥（17）及出水口（18）。雖然引證三之活塞（52）左側設有一
    彈簧（54），但該彈簧（54）係供在第二汽缸室（50）內部之水壓消失後，將活
    塞（52）向左推回原位，與彈簧設在活塞（52）左側之功效並不相同。況且，由
    於被舉發案之活塞（11）右側未設彈簧，所以，一如八十五年七月十七日台專（
    判）五○一八字第一二六六二七號舉發成立審定書中第（四）及第（五）項末兩
    行所述：「第一容室（12）流體之壓力將迫使活塞（11）推擠單向閥（17）」而
    撞壞單向閥（17），關於此一「退步性」功效，在原決定書中未加以論究，不足
    昭折服。
三、原處分引述經濟部第00000000號決定書所載：「如將梭體延伸部分加長
    ，增加流體阻力，調配入口阻力及配合橡皮管膨脹量等，有可能突破點而造成移
    動，而達到系爭專利說明書所稱快速反應及完全洩壓之預期功效。」等部分內容
    ；然而，在被舉發案之專利說明書中從頭到尾找不到舉發人有宣稱被舉發案能夠
    「快速反應及完全洩壓」，亦即「快速反應及完全洩壓」並非被舉發案在七十六
    年一月九日申請專利時之『預期』目的（功效）。事實上，被舉發人「不敢」在
    其專利說明書中宣稱其具有「快速反應」之功效，蓋因一如舉發理由書第十三頁
    第二行至第九行所述，由於其活塞（11）並無法確保頂住閥門桿（23），所以，
    其洩壓動作是「遲緩」，而非「瞬間快速反應」，其理甚明。而且原處分所引用
    經濟部第00000000號決定書中之「如果．．．，有可能．．．，而達成
    ．．．」這種「假設性」推論，已超出被舉發案七十六年一月九日當初專利說明
    書所揭露之內容，所以，此種推論並不適法。蓋因八十三年一月二十一日修正前
    專利法施行細則第三項規定：「第一項第六款之請求專利部分，應就發明或創作
    之範圍及特點具體明確記述。」故專利法保護對象係以申請專利說明書之請求部
    分所申請之範圍為限，請求專利部分未記載之事項，縱於專利說明書上之其他部
    分有所記載或說明，均非專利權之範圍（行政法院七十三年度判字第七二四號判
    決參照）。又鈞院另於六十七年度判字第五七四號判決中亦曾明文闡釋：「新型
    專利是否同一，以技術思想是否同一為標準，而技術思想是否同一，則以請求部
    分所載技術手段以為斷。」一如原處分所載，被舉發案之原申請專利範圍第一、
    二項均已不具新穎性專利要件，而被舉發人並未將第一、二項合併並重新以傑普
    森形式撰寫，將其結構特徵限定在「活塞後方（右側）未設彈簧」，所以被舉發
    案仍應撤銷。反面言之，如果不將被舉發案之梭體部分加長的話，即無法達到經
    濟部所推論之「快速反應」功效，則其洩壓功效和舉發引證案即無不同，甚至一
    如前述有「動作遲緩」之「退步性」功效。又若把別人核准公告在先的專利前案
    的零件去掉一個，就能認為其具備可專利性，則喪失專利制度的意義，僅為僥倖
    之徒開一條捷徑罷了。所謂「改良」，其意義應該是「改變」他案之結構形狀，
    或者是「增加」一個以上之零件，始足當之。被告之所以在八十年七月十二日函
    請被舉發人至被告處當面說明並拆解實物及操作示範，主要是因為懷疑被舉發案
    之活塞無法移動而洩壓，且當時完全未考量到本舉發事件之各引證前案，所以並
    不能因此而否定舉發引證一、二、三之證據力。既然被舉發案之結構特徵只是在
    「無彈簧」設計部分，則其申請專利範圍就應該改用「吉普森」形式撰寫，將其
    特徵限制在：無彈簧。現被舉發人訴稱原告仿冒其被舉發案，向臺灣臺中地方法
    院起訴，被舉發案之權利範圍有待釐清。
四、總而言之：
（一）被舉發案之活塞（11）右方未設置彈簧之設計已見於公告在先的舉發引證三。
（二）被舉發案原專利說明書中並未揭露其梭體延伸部分可加長，及加長後之功效，
      則社會大眾將來在舉發案專利權消滅後，並無法如此變更實施以達到快速反應
      洩壓之功效，超出原專利範圍。
（三）由於被舉發之活塞（11）右方未設置彈簧，將導致其「反應遲緩」，且活塞極
      可能會撞及單向閥（17）而損傷。（所以如舉發引證三的第三圖所示，其單向
      閥（31B）的位置要刻意避開活塞（52）的移動範圍，其理甚明。）
五、綜上所述，原處分決定及一再訴願決定均有違誤，請予撤銷等語。
被告答辯意旨略以︰
一、起訴理由雖稱引證三之活塞之右方亦為無彈簧之設計云云，然此與本案之作動流
    體之引導方式及作動方式均不相同；又引證三之第二汽缸室右側設有單向閥及出
    水口，但本案為同平面設計，引證三則為九十度設計且有串列配置二個單向閥，
    顯較本案複雜；再者，不論本案是否需要將梭體延伸部分加長至適當長度、增加
    流體阻力、適當調配入口的阻力及配合橡膠軟管之膨脹量或活塞定位點位置，引
    證三均難據以證明本案不具新穎性及進步性。
二、綜上所述，被告所為本案舉發應不成立之審定，並無違法，本案原告之訴無理由
    ，請駁回原告之訴等語。
    理  由
一、本件原告原係以經濟部中央標準局為被告提起本件訴訟，嗣有關本件之專利業務
    ，於八十八年一月二十六日由經濟部智慧財產局承受，本院爰逕將被告改列為經
     濟部智慧財產局，先予明。
二、按「凡對物品之形狀構造或裝置首先創作合於實用之新型者，得依本法申請專利
    。」為本件專利申請時之專利法第九十五條所明定。另「申請前已見於刊物或已
    公開使用，他人可能仿效者」「有相同之發明或新型核准專利在先者」或係「運
    用申請前之習用技術、知識顯而易知未能增進功效者。」仍不得依本法申請取得
    新型專利，同法第九十六條第一款、第二款、第五款復分別予以明定。又核准專
    利之新型，任何人認有違反該等規定，應撤銷其新型專利者，得依法附具證據向
    專利專責機關舉發之。從而，有無應撤銷新型專利權之情事，自應由舉發人提出
    證據證明之。
三、本件被告以引證一後座、滑移總成、頂珠桿、入水口、由鋼珠及頂珠簧形成之單
    向閥、出水口、擋環、中座、洩水口、滑移桿、調壓組件、前座、彈簧座、壓力
    調整簧、壓力調整桿、前座下段側壁之缺口、桿體、微動開關和本案第一閥體、
    活塞、梭體、宣洩口、單向閥、出水口、洩壓閥門、第二閥體、排水口、閥門桿
    、調壓組件、殼體、彈簧座、彈簧、調整旋鈕、長槽孔、橫向撥桿、微動開關等
    列為對應件；本案將單向閥設於第一閥體之側壁，對應於引證二防逆閥、引證三
    圖三第二汽缸室、單向閥門、活塞、出水口、圖五閥口、回水口、洩壓閥門桿、
    調壓裝置、彈簧、上塞、調整螺絲和本案第一閥體、單向閥、活塞、出水口及洩
    壓閥門、排水口、閥門桿、調壓組件、彈簧、上塞、調整旋鈕等部分互為對應件
    ，本案梭體延伸端之斜錐與錐體上宣洩槽設計亦為習知技術，惟本案無彈簧設置
    之平衡活塞結構之設計，與各引證案不同，將梭體延伸部分加長，增加流體阻力
    ，調配入口阻力及配合橡皮管膨脹量等，可突破點而造成移動，達到本案說明書
    所稱快速反應及完全洩壓之預期功效，本案無彈簧設置之平衡活塞結構之創作，
    具新穎性及進步性，無違當時專利法第九十五條、第九十六條第一款、第二款及
    第五款規定，乃為本案舉發不成立之審定。
四、原告雖以事實欄所載各語，主張原處分尚有違誤，循序提起一再訴願。經查：一
    再訴願機關認流體用洩載閥或洩壓閥為設於主壓力管線上裝置，主要用途在自動
    排除產生超額高壓的多餘流體以確保流體穩定的壓力輸出。一般依使用流量大小
    採用不同的設計型式，小流量用途者採用直動式洩壓閥，大流量用途者採用平衡
    式洩壓閥，以達保護使用設備安全及節省能量之需求，進而延長設備使用壽命。
    直動式洩壓閥具有結構簡單、成本低優點，但有高脈動缺點，平衡式具備大流量
    及平穩輸出優點，為多數業者所採用。然所有洩壓閥在結構上均須承座、提動頭
    （鋼珠或其形狀之柱塞體）、彈簧、調壓機構、洩載流體出口、進水口等基本零
    組件，若為大流量使用需求者則另增平衡活塞、阻尼通路、單向閥、確動彈簧及
    瞬間洩載控制裝置，以達成安全洩壓、保護設備及穩定流體輸出等功能，上述閥
    體結構在坊間各種有關空壓、油壓及水壓專業書籍中瞭解其相互間配置及功能說
    明，暨流體每經過一個彎頭、接頭閥件或一段管路均會產生壓力降原則，串列式
    管路設計之壓力損失較並列式之設計大，從事流體應用技術人士所具備之常識。
    本件與引證二屬並列式流體入口設計，引證一、三則屬串列式流體入口設計，按
    洩壓本身各零組件設計雖屬習知結構，然依需求及設計構想之組合，如可獲致不
    同之預期功能，自非不得申請新型專利。本案特徵為並列式進水口、並列式單向
    閥及無回位彈簧活塞之組合設計結構，形成只有一次微量進口壓力損失，有使噴
    霧機壓力穩定出水量足、安全及節省動力之功效，且關係人派員於八十年七月十
    二日至被告處當面說明並進行實物拆解，由實物現場操作示範並無不符合專利申
    請說明書所述結構組合及功效情形，證實本案改良特徵確能於噴霧頭關閉瞬間產
    生閉鎖高壓流體，將梭體啄住第三容室，而強迫推開洩壓閥門桿達到快速反應及
    完全洩壓的預期效果。引證三與本案作動流體之引導方式及作動方式均不相同；
    引證三之第二汽缸室右側設有單向閥及出水口，惟本案為同平面設計，引證三為
    九十度設計且串列配置二個單向閥，較本案為複雜；不論本案是否需將梭體延伸
    部分加長至適當長度、增加流體阻力、適當調配入口的阻力及配合橡膠軟管膨脹
    量或活塞定位點位置，引證一、二、三均難據以證明本案不具新穎性及進步性，
    爰為駁回一再訴願之決定，經核並無不合。本件經財團法人工業技術研究院機械
    工業研究所鑑定結果，亦得同一結論，此有該所鑑定意見書附於訴願卷可憑。是
    原告所述難認為可採。原告不服一再訴願決定，提起行政訴訟，仍執原詞為爭執
    ，自亦難認為有理，應予駁回。
據上論結，本件原告之訴為無理由，爰依行政訴訟法第二十六條後段，判決如主文。
中    華    民    國     八十九      年      五      月     二十六      日
                    行 政 法 院 第 四 庭
                                審 判 長 評  事      吳  錦  龍
                                         評  事      沈  水  元
                                         評  事      吳  明  鴻
                                         評  事      尤  三  謀
                                         評  事      陳  光  秀
右  正  本  證  明  與  原  本  無  異
                                         法院書記官  阮  桂  芬
中    華    民    國     八十九      年      五      月     二十六      日


司法院資訊處製作；財團法人民間司法改革基金會備份。
